【裁判字號】    95,訴,2599
【裁判日期】    970819
【裁判案由】    損害賠償
【裁判全文】
臺灣臺中地方法院民事判決  95年度訴字第2599號
原      告  甲○○
訴訟代理人  陳大俊律師
            張秀瑜律師
被      告  萊茵鴻運金管理委員會
法定代理人  乙○○
訴訟代理人  乙○○
            游琦俊律師
上列當事人間請求損害賠償事件，本院於民國97年8月5日言詞辯
論終結，判決如下：
    主  文
原告之訴及其假執行之聲請均駁回。
訴訟費用由原告負擔。
    事  實  及  理  由
甲、程序方面：
一、按法定代理人代理權消滅者，其訴訟程序在有法定代理人承
    受其訴訟以前當然停止；前開規定，於有訴訟代理人時不適
    用之；聲明承受訴訟，應提書狀於受訴法院，民事訴訟法第
    170條、第173條、第176條分別定有明文。查本件被告萊茵
    鴻運金管理委員會於原告起訴時之法定代理人為高嘉璐，嗣
    於訴訟進行中已變更為乙○○，被告於民國96年5月7日提出
    96年4月份管理委員會會議記錄影本為證，並以書狀向本院
    聲明承受訴訟，經核並無不符，應予准許。
二、次按訴狀送達後，原告不得將原訴變更或追加他訴，但請求
    之基礎事實同一者，不在此限，民事訴訟法第255條第1項第
    2款規定甚明。本件原告起訴時主張之請求權基礎為民法第
    184條第1項，嗣於96年1月16日言詞辯論期日原告本於同一
    基礎事實，追加依兩造間之委任契約請求被告負債務不履行
    之損害賠償責任，核予前開規定相符，應予准許，合先敘明
    。
乙、實體方面：
壹、原告方面：
一、訴之聲明：
  (一)被告應給付原告新台幣（下同）73萬5,000元及自起訴狀繕
    本送達翌日起自清償日止，按年利率5%計算之利息。
  (二)訴訟費用由被告負擔。
  (三)願供擔保請准宣告假執行。
二、原告主張略以：原告於82年6月5日買受坐落台中市○○○○街
    18號之「萊茵城堡」S6棟1、2樓房屋，惟被告竟以原告積欠
    管理費為由，於92年12月26日（應為92年12月29日之誤）拒
    絕臺灣省自來水公司台中服務所（下稱自來水公司）至原告
    所有之前開房屋安裝水錶，使該屋喪失一般使用功能，致原
    告無法使用該房屋，侵害原告權利甚鉅。而公寓大廈管理委
    員會之權責按公寓大廈管理條例第3條、第21條及公寓大廈
    管理條例施行細則第2條規定，僅在執行區分所有權人會議
    決定事項暨公寓大廈管理維護工作，縱住戶未繳交管理費用
    ，除該大廈與住戶間之規約有載明住戶未繳交管理費時得拒
    絕住戶安裝水錶外，管理委員會僅得訴請原告給付積欠之管
    理費，管理委員會無權拒絕住戶安裝水錶。本件被告與住戶
    之規約並未約定住戶違反義務時，被告得拒絕住戶安裝水錶
    ，被告拒絕自來水公司安裝水錶，實屬違法。被告無法律上
    原因拒絕自來水公司至原告所有之前開房屋安裝水錶，致原
    告之所有權受有損害，被告依法應賠償原告相當於租金之損
    害，共計73萬5,000元。（原告自92年12月起至94年9月止，
    共計21個月無法安裝水錶，依過去每月租金3萬5,000元，原
    告之損害共計73萬5,000元），爰依民法第184條第1項規定
    及兩造間委任契約關係訴請被告給付如訴之聲明所示等語。
三、對被告抗辯之陳述：
  (一)被告與住戶之規約並未約定住戶違反義務時，被告得拒絕住
    戶安裝水錶，被告拒絕自來水公司派員安裝水錶，實屬違法
    ，是被告應負侵權行為責任。至於被告辯稱其為非法人團體
    ，僅有訴訟法上當事人能力，實際上仍非自然人或法人，並
    無實體法上之權利能力，亦即無侵權行為能力云云。然查，
    依鈞院95年度訴字第963號民事判決暨學者王澤鑑見解，民
    法第28條應得類推適用於無權利能力之社團或公寓大廈管理
    委員會，使該團體與行為人連帶負損害賠償責任。是被告所
    辯，洵屬無據。
  (二)再者，原告為系爭集合住宅大樓之區分有權人，依公寓大廈
    管理條例第 3條規定，選認被告為管理機關，兩造間存有無
    償之委任關係，被告基此委任關係負有為區分所有權人執行
    公寓大廈管理及維護之債務。詎料，被告為履行前開債務委
    任之管理公司員工，在其輔助被告履行債務之過程中，非但
    未盡其應就原告之房屋行管理及維護之責，反而拒絕為原告
    申請安裝水錶之自來水公司人員進入原告之房屋，其行為已
    妨礙原告之權利行使，自應負損害賠償責任。依民法第224
    條規定，被告就該管理人員故意或過失之行為，應與自己之
    故意或過失，負同一責任。準此，原告本於委任契約之法律
    關係，亦得請求受任人即被告負債務不履行之損害賠償責任
    甚明。
  (三)承上所述，因原告所有之房屋申請復水須由自來水公司重新
    安裝水錶，始能供水，今因被告之阻擋，致原告所有之房屋
    無自來水可用，在此情況下，已致該房屋喪失一般使用之功
    能，當然亦喪失藉該房屋收益之功能甚明，豈能謂原告未因
    此受有損害。而損害金額係按原告就該房屋實際出租所得之
    收益金額每月3萬5,000元，再乘以無法使用收益期間為21個
    月（自92年12月起至94年9月止），合計為73萬5,000元。至
    於被告辯稱原告未就前開房屋使用收益云云，惟原告向自來
    水公司申請復水安裝水錶之行為，即係原告欲回復前開房屋
    之一般使用功能，俾得以出租收益之具體表現，是以，被告
    所稱不實。況且損害賠償金額係依原告實際喪失之收益金額
    為計算標準，原告並非請求被告給付租金，自與土地法規定
    之租金標準無涉。被告另抗辯應按土地法規定計算損害云云
    ，顯非可採。
  (四)復按消滅時效期間之進行，以請求權人知有損害及賠償義務
    人開始起算。原告係收受自來水公司93年10月21日發文之函
    件，始知悉權利受損之事實，關於消滅時效期間自應從上開
    日期起算，計至原告提起本件訴訟時為止。是本件並未逾侵
    權行為請求權之2年時效期間。退步言，委任契約債務不履
    行損害賠償請求權之消滅時效期間為15年，原告基此法律關
    係主張之請求權，亦未罹於消滅時效。
  (五)對於被告主張原告積欠管理費一事，原告否認之。縱認原告
    尚積欠被告自83年10月至94年12月及自95年10月至12月之管
    理費，惟因被告係於96年1月16日始主張以此債權行使抵銷
    抗辯，其中屬於91年1月15日以前之管理費債權，均已罹於5
    年消滅時效期間，且於時效完成前尚未適於與本件損害賠償
    請求權抵銷（本件損害均自92年12月26日以後方陸續發生）
    ，依民法第337條規定，被告主張之管理費債權屬於91年1月
    15日以前者，應不得主張抵銷。
貳、被告部分：
一、答辯聲明：
  (一)原告之訴駁回。
  (二)訴訟費用由原告負擔。
  (三)如受不利之判決，請准供擔保免為假執行。
二、被告答辯略以：
  (一)依公寓大廈管理條例第38條規定，管理委員會雖具有訴訟當
    事人之能力，但因管理委員會僅為公寓或大廈區分所有權人
    團體之代表機關，僅具「非法人團體」之性質，自無自然人
    與法人在實體法上所具備之權利能力。而且，公寓大廈管理
    委員會既無權利能力，即不能享有權利，負擔義務，當然亦
    不具有對侵權行為之損害，負賠償責任之能力（即無侵權行
    為能力）。本件被告雖因公寓大廈管理條例第38條規定有訴
    訟法上之當事人能力，惟實際上仍無自然人與法人在實體法
    上所具備之權利能力，自無侵權行為能力，是原告對被告依
    侵權行為請求賠償損害，即顯無理由。次依公寓大廈管理條
    例第36條第3款、公寓大廈管理服務人管理辦法第15條第1項
    第5款規定，該「萊茵城堡」社區及周邊之安全及環境維護
    事項（含人員出入門禁管制）均屬被告及管理服務人員受委
    任之權責事項，被告及管理服務員對於非「萊茵城堡」社區
    住戶之外來人員，除非經住戶之告知、指示讓該外來人員進
    入外，被告及管理服務人員均應本於受委任權責禁止其進入
    ，各該住戶亦應本於社區自治管理之精神配合辦理。本件被
    告於95年12月5日民事答辯狀中抗辯：「... 查原告於92 年
    12月29日之前，並未預先告知被告其將申請臺灣省自來水公
    司派員前往系爭房屋安裝水錶，並授權予社區管理員處理有
    關水錶安裝之配合事項，且原告於上開日期復未親自到場，
    ...。」之事實，為原告所不爭執，堪信為真實，則被告所
    委任管理維護公司派駐之管理員，不便於在未得原告通知之
    下，遽然允許當時自稱係自來水公司之人員進入社區裝設水
    錶，且該管理人員已告知自來水公司人員待原告通知被告後
    再行前往，均屬本於受任權責之正當行為，自無侵權行為可
    言。又該管理員未許自來水公司人員進入社區，僅只上述92
    年12月29日一次而已，且自來水公司嗣曾於93年1月4日及93
    年10月21日分別發函通知原告而未獲回應，遂於93年11月19
    日註銷其復水申請等情，益見原告之所以遭註銷其復水申請
    ，實係可歸責原告之原因所致。
  (二)承上所述，社區管理員在未得原告通知之情形下，拒絕當時
    自稱係自來水公司前來裝設水錶之人員進入社區，並請該人
    員待原告通知被告後再行前往之行為，並無違背委任人（即
    原告）之指示。且被告並未受有報酬，其與「萊茵城堡」社
    區住戶間僅成立無償之委任關係，亦為原告所自承，從而，
    被告既未受有報酬，其處理委任事務，僅負與處理自己事務
    同一之注意義務即可。是被告所委任之管理員於該日請自來
    水公司人員待原告通知被告後再行前往裝設水錶之行為，與
    一般常人之注意能力並無不合之處，顯見已盡注意義務，而
    無不完全給付之情形。
  (三)原告所有之前開房屋於92年12月26日其向自來水公司申請復
    水前，並無自住或出租以收租金之使用事實或計畫，應可確
    認。至於原告於92年12月26日向自來水公司申請復水時起，
    迄其自承於93年10月21日自來水公司通知方知因被告阻擋，
    才知道無法裝水錶云云，堪明原告自92年12月26日起至93年
    10月21止，就其所有前開房屋亦無自住或出租之使用事實或
    計畫，蓋原告如有前揭計畫，豈有在長達近10個月時間仍未
    復水之情形下，竟未主動查詢，未置聞問之理？是原告於前
    揭期間並無自住或出租之使用事實或計畫，即無受有相當於
    租金之損害。再者，原告迄今亦未舉證說明其自93年10月22
    日至94年9月止，就前開房屋究有何自住或出租之使用事實
    或計畫，而因上揭無法復水致受有任何實質損害，自難認其
    主張為真正。再者，原告雖提出租賃契約中所載租金數額作
    為其計算每月相當於租金之基準。惟該租賃契約乃87年之租
    金數額，非可供作94年租金數額之參酌。況按土地法第97條
    第1項、第105條及平均地權條例第16條前段規定暨最高法院
    68年台上字第3071號判例之意旨，本件前開房屋自92年12月
    26 日前迄94年9月底均屬閒置，原告並無自住或出租以收取
    租金之使用事實或計畫，被告亦無藉以牟受經濟利益之情事
    ，是本件倘按土地及建物申報價額年息百分之10最高限額為
    相當於租金之損害計算基準，自屬過高，至少應予酌減至以
    土地及建物申報價額年息百分之5計算，方為適當。退言之
    ，縱鈞院認被告應負損害賠償責任，則原告自92年12月26日
    申請復水及自來水公司92年12月29日派員裝錶不成後，迄93
    年10月21日收到自來水公司函為止，長達十個月左右期間都
    只是單純等待申請復水結果，此與一般常人倘申請復水經相
    當期間仍未完成復水時，均會向自來水公司查復之情有異，
    是按民法第217條規定，原告對於損害之發生、擴大，亦應
    與有過失，被告自得主張過失相抵。
  (四)原告於95年7月5日起訴請求被告應賠償自92年12月起至94年
    9月止，相當於租金之損害，則其主張中自95年7月5日回溯2
    年之前之損害賠償請求權部分，已罹於2年請求權時效而消
    滅。本件原告雖陳稱其係收受自來水公司93年10月21日發函
    之函件，始知悉權利受損之事實，關於消滅時效期間自上開
    日期起算，計至原告提起本件訴訟時為止，並未逾侵權行為
    請求權之2年時效期間云云。惟依自來水公司95年10月25日
    台水四中所水表字第09500042640號函所示，自來水公司曾
    於93年1月14日發函將未完成復水情形通知原告，足見原告
    上揭主張並無理由。
  (五)綜上所陳，縱被告應負賠償責任，惟原告積欠被告管理費共
    計12萬3,040元（自83年10月份起迄94年12月份止，合計
    11萬9,848元；自95年10月份起迄95年12月份止，合計
    3,192元；以上合計：12萬3,040元），均已屆清償期，被
    告自得主張抵銷。且上揭管理費均係處理委任事務之必要費
    用，其請求權時效為15年，迄今均尚未罹於時效而消滅。是
    原告辯稱上揭管理費債權屬於91年1月15日以前者，應不得
    主張抵銷云云，並無理由。
參、本院協同兩造試行整理並簡化爭點，結果如下：
一、兩造不爭執之事項：
  (一)被告為台中市○○○○街『萊茵城堡』公寓大廈社區之管理委
    員會，原告為該社區其中門牌號碼為精誠25街18號房屋之區
    分所有權人。
  (二)原告於92年申請就前開房屋裝設水錶，但自來水公司人員於
    92年12月29日派員裝錶時，因該社區管理員以原告積欠繳管
    理費為由阻擋，而無法進入裝錶。
  (三)原告在92年12月間，確實有積欠管理費。
二、兩造爭執之事項：
  (一)被告有無不法侵害原告之權利？
  (二)被告有無（委任契約）不完全給付情形？
  (三)原告是否因管理員阻擋裝設水錶而受有損害？如有，損害額
    多少？
  (四)本件原告請求是否已罹於時效？
  (五)被告抵銷抗辯有無理由？
肆、本院之判斷：
一、原告依據民法第184條第1項請求被告負擔損害賠償責任，為
    無理由。
  (一)按因故意或過失，不法侵害他人之權利者，負損害賠償責任
    ，民法第184條第1項前段定有明文。是侵權行為之成立要件
    為：(1)須有侵害行為，(2)須侵害他人權利，(3)侵害行為須為
    不法，(4)須被害人受有損害，(5)侵害行為與損害間須有因果
    關係，(6)須有故意或過失，(7)須有責任能力。再按當事人主
    張有利於己之事實者，就其事實有舉證之責任。其因侵權行
    為所生之損害賠償請求權，以行為人有故意或過失不法侵害
    他人之權利為成立要件；倘行為人否認有故意或過失，即應
    由請求人就此利己之事實舉證證明；若請求人先不能舉證以
    證實自己主張之事實為真實，則行為人就其抗辯事實即令不
    能舉證，或所舉證據尚有疵累，亦應駁回請求人之請求（最
    高法院92年度台上字第1505號判決參照）。本件上訴人主張
    被上訴人應負侵權行為損害賠償責任，自應就上開侵權行為
    之成立要件負舉證之責。
  (二)查被告為『萊茵城堡』公寓大廈社區之管理委員會，原告為
    該社區之區分所有權人，此為兩造所不爭執。又原告所指於
    92年12月29日以原告積欠管理費為由，拒絕自來水公司進入
    該社區為原告安裝水錶之管理員，係被告所委任之管理維護
    公司所派駐，業據被告於96年1月16日具狀陳明在卷，原告
    對此並不爭執，是該管理員係被告所委任之管理維護公司所
    僱用，並非被告所僱用。則原告以該管理員之作為侵害其權
    利為由，逕依侵權行為請求被告就該管理員之作為負損害賠
    償責任，顯然於法無據。
  (三)又依公寓大廈管理條例第36條第3款規定，公寓大廈及其周
    圍之安全及環境維護事宜，屬管理委員會之職務。被告為維
    護該社區其及周圍之安全，而委任管理維護公司執行此一職
    務，再由該管理維護公司派遣管理員執行管理維護事務。本
    件自來水公司於92年12月29日派員至原告所有房屋裝設水錶
    時，原告並未隨同到場，事前亦未告知被告或社區管理員，
    且原告在92年12月間，確實有積欠管理費之情事，則該管理
    員基於維護該社區及原告所有房屋之安全，拒絕自來水公司
    人員在無人引導之情形下，進入該社區為原告所有房屋安裝
    水錶，尚難認係不法侵害原告之權利，自不該當於侵權行為
    之成立要件。
  (四)次按損害賠償之債之成立，其損害之發生與有責原因事實間
    ，所謂之相當因果關係，係指依經驗法則，綜合行為當時所
    存在之一切事實，為客觀之事後審查，在一般情形上，有此
    環境、有此行為之同一條件，足以發生同一之結果者，該條
    件即為發生結果之相當條件，其行為與結果為有相當之因果
    關係。反之，若在一般情形上，有此同一條件存在，依客觀
    之審查，不必皆發生此結果，該條件與結果尚非相當，而僅
    屬偶發之事實，其行為與結果間即難認為有相當因果關係。
    查本件該管理員拒絕自來水公司人員進入該社區為原告安裝
    水錶，至多僅造成原告所有房屋一時無法恢復供水，苟原告
    再擇日帶同自來水公司人員到場，即可立即恢復供水，在一
    般情形下，該管理員所為並不足以造成原告所有房屋自92年
    12月起至94年9月止，共計21個月無法安裝水錶之結果，故
    二者間顯然並無相當因果關係。徵諸自來水公司員工丙○○
    於本院96年5月22日言詞辯論時證稱：當天（指92年12月29
    日）回到服務所後，在93年1月2日有電話通知原告，當時沒
    有聯絡到（註記沒人接），但後來又把沒人接劃掉，可見得
    有打通，93年1月14日有書面通知原告（申請書通訊地址：
    台北市○○○路○段20號3樓之1），93年10月21日也向通一
    地址通知等語，堪認原告應於93年1月間即已接獲自來水公
    司通知其房屋未能完成復水。原告雖否認之，並辯稱：原告
    係收受自來水公司93年10月21日發文之函件，始知悉權利受
    損之事實云云。惟原告果係急於將該屋出租，則其於申請復
    水後，理當立即追蹤自來水公司是否已完成復水，豈可能等
    閒置之，足證原告所言，顯然違反常理，自非可採。
  (五)綜上，原告依據民法第184條第1項侵權行為之規定，請求被
    告負擔其自92年12月起至94年9月止之租金損失共計73萬
    5,000元，為無理由。
二、原告依據委任契約請求被告賠償不完全給付之損害賠償，為
    無理由。
  (一)原告雖主張：兩造間存有無償之委任關係，被告基此委任關
    係負有為區分所有權人執行公寓大廈管理及維護之債務，詎
    料，被告為履行前開債務委任之管理公司員工，在其輔助被
    告履行債務之過程中，非但未盡其應就原告之房屋行管理及
    維護之責，反而拒絕為原告申請安裝水錶之自來水公司人員
    進入原告之房屋，其行為已妨礙原告之權利行使，自應負損
    害賠償責任，依民法第224條規定，被告就該管理人員故意
    或過失之行為，應與自己之故意或過失，負同一責任，原告
    本於委任契約之法律關係，亦得請求受任人即被告負債務不
    履行之損害賠償責任云云。惟查，被告就原告所有房屋及其
    周圍之安全固負有管理維護之任務，然就原告所有房屋於92
    年12月29日安裝水錶一事，並非屬被告依公寓大廈管理條例
    第36條所規定之固有職務範圍，故除非原告事前就其房屋於
    92年12月29日安裝水錶一事，另行委任被告代為處理並經被
    告允為處理，否則尚難認兩造間就此一事宜，具有委任關係
    。而本件原告既未就其申請安裝水錶一事，於事前知會被告
    ，是兩造就此並無委任關係存在，應堪認定。
  (二)況損害賠償之債，以有損害之發生及有責任原因之事實，並
    二者之間，有相當因果關係為成立要件。故原告所主張損害
    賠償之債，如不合於此項成立要件者，即難謂有損害賠償請
    求權存在；最高法院著有48年台上字第481號判例可資參照
    。退步言，縱認兩造間就原告所有房屋安裝水錶一事存有委
    任關係，然原所稱之損害與被告執行職務之間，並無相當因
    果關係，已如前述，是原告主張依據委任契約請求被告賠償
    不完全給付之損害賠償，亦屬無據。
三、從而，原告依民法第184條第1項規定及委任契約關係訴請被
    告給付73萬5,000元及自起訴狀繕本送達翌日起自清償日止
    ，按年利率5%計算之利息，即有未洽，應予駁回；其假執行
    之聲請，亦因而失所依附，不應准許。
四、本件事證已臻明確，兩造其餘主張、陳述、所提之證據及爭
    執事項(三)、(四)、(五)，經審酌後於判決結果無影響，無一一論
    述之必要，附此敘明。
伍、據上論結，本件原告之訴為無理由，依民事訴訟法第78條判
    決如主文。
中    華    民    國    97    年    8     月    19    日
                  民事第四庭    法  官  陳文燦
正本係照原本作成。
如對本判決上訴，須於判決送達後20日內向本院提出上訴狀。
中    華    民    國    97    年    8     月    19    日
                                書記官  鄭淑英


司法院資訊處製作；財團法人民間司法改革基金會備份。
